---
title: "Regresión lineal múltiple"
author: "Iván Canto"
output: pdf_document
header-includes:
- \usepackage[spanish]{babel}
---

```{r include = FALSE}

# Preparamiento del environment.

rm(list = ls(all.names = TRUE))
gc()

library(ggplot2)
library(tidyverse)
library(car)
library(broom)
library(tseries)
library(multcomp)

# Preprocesamiento de los datos.

# setwd("Your/working/directory")
Data = read.csv("Preg1A.csv")

Data$sex = factor(Data$sex)
str(Data)

```

Los datos proporcionados tienen la visualización siguiente:

```{r echo = FALSE, fig.cap = "Diagramas de dispersión por covariable", figures-side, fig.show = "hold", out.width = "50%"}

# Diagramas de dispersión iniciales.

ggplot(data = Data,
       mapping = aes(x = bmi, y = bpsystol, color = sex)) + 
  geom_point(size = 1) +
  scale_color_brewer(palette = "Set1") +
  labs(title = "Presión sistólica según BMI y sexo",
       x = "Índice de masa corporal",
       y = "Presión arterial sistólica") +
  theme_bw()
ggplot(data = Data,
       mapping = aes(x = age, y = bpsystol, color = sex)) + 
  geom_point(size = 1) +
  scale_color_brewer(palette = "Set1") +
  labs(title = "Presión sistólica según edad y sexo",
       x = "Edad",
       y = "Presión arterial sistólica") +
  theme_bw()

```

La intención es ajustar un modelo de regresión lineal múltiple sin interacciones.

```{r include = FALSE}

# Ajuste del modelo de regresión lineal múltiple.

lmFit = lm(bpsystol ~ bmi + age + sex, data = Data)
summary(lmFit)

```

Con este, un interés primario es verificar el supuesto de linealidad:

```{r echo = FALSE, results = FALSE, fig.cap = "Gráficas de residuales para el supuesto de linealidad", out.width = "65%", fig.align = 'center'}

# Diagramas para verificar la linealidad.

residualPlots(lmFit)

```

Se aprecia que se cumple. Sin embargo, otro tipo de modelo lineal podría ser de mayor utilidad pues los diagramas de dispersión parecen apuntar hacia la no homocedasticidad.

```{r include = FALSE}

# Pruebas del supuesto de homocedasticidad.

ncvTest(lmFit)
ncvTest(lmFit, ~ bmi)
ncvTest(lmFit, ~ age) # El p-value se rechaza en el grupo de la edad: mala señal para el supuesto.

```

Similarmente, la normalidad no pinta bien con el diagrama Q-Q en las colas:

```{r echo = FALSE, fig.cap = "Gráfica Q-Q para el supuesto de normalidad", out.width = "65%", fig.align = 'center'}

# Gráfica para verificar la normalidad.

plot(lmFit,2)

```

Para arreglar los supuestos erróneos, se procede a hacer una tranformación Box-Cox.

```{r include = FALSE}

# Ajuste de parámetro con transformación Box-Cox.

summary(powerTransform(lmFit)) # No se puede rechazar que lambda sea 0 con significancia de 0.05. Se procede a realizar la variante. logarítmica.

# Adaptación de variable según la transformación.

Data$bpsystolBC = log(Data$bpsystol)

# Ajuste del nuevo modelo.

lmBCFit = lm(bpsystolBC ~ bmi + age + sex, data = Data)
summary(lmBCFit)

```

Con el nuevo modelo ajustado, los supuestos fallidos regresan a ser válidos con significancia de 0.05,

```{r echo = FALSE, fig.cap = "Gráfica Q-Q para el supuesto de normalidad en el modelo transformado", out.width = "65%", fig.align = 'center'}

# Verificación de supuestos.

# Homocedasticidad.
ncvTest(lmBCFit)
ncvTest(lmBCFit, ~ bmi)
ncvTest(lmBCFit, ~ age)

# Normalidad.
plot(lmBCFit,2)
BCData = augment(lmBCFit)
shapiro.test(BCData$.std.resid)
#nortest::lillie.test(BCData$.std.resid)
#jarque.bera.test(BCData$.std.resid)

```

y se mantiene la linealidad.

```{r echo = FALSE, results = FALSE, fig.cap = "Gráficas de residuales para el supuesto de linealidad en el modelo transformado", out.width = "65%", fig.align = 'center'}

# Gráfica de residuos para el supuesto de linealidad.

residualPlots(lmBCFit)

```

\pagebreak

Para encontrar una asociación entre alta presión arterial sistólica y un índice de masa corporal elevado, es necesario realizar una prueba de hipótesis. Sea $y^* = \ln(y)$, el modelo escogido tendrá la forma

\[\text{E}\left[y^*\right] = \beta_0 + \beta_1\text{bmi} + \beta_2\text{age} + \beta_3\text{sex}_{2}\]

donde el nivel base para la variable categórica sex es el 1. Así la prueba buscada es

\[H_0: \quad \beta_1 \leq 0 \quad \text{vs.} \quad H_a: \quad \beta_1 > 0.\]

```{r echo = FALSE}

# Prueba de hipótesis por multcomp.

m = c(0)
K = matrix(c(0, 1, 0, 0), ncol = 4, nrow = 1)
summary(glht(lmBCFit, linfct = K, rhs = m, alternative = "greater"))

```

Dado que el valor $p$ encontrado es menor a una significancia del 5\%, hay suficiente evidencia para rechazar la hipótesis nula y asumir que tener un índice de masa corporal alto se asocia con una alta presión arterial sistólica.

Como complemento -para las edades de 30, 50 y 64 años- se asocian las siguientes curvas:

```{r echo = FALSE, fig.cap = "Modelo relacional de presión arterial sistólica con IMC para tres edades particulares", fig.show = "hold", out.width = "50%"}

# Funciones de los coeficientes para graficar los modelos.
# La exponencial viene del despeje por la tranformación Box-Cox.

funBC30s1 = function(x) {exp(lmBCFit$coef[1] + lmBCFit$coef[2]*x + lmBCFit$coef[3]*30)}
funBC30s2 = function(x) {exp(lmBCFit$coef[1] + lmBCFit$coef[2]*x + lmBCFit$coef[3]*30 + lmBCFit$coef[4])}

funBC50s1 = function(x) {exp(lmBCFit$coef[1] + lmBCFit$coef[2]*x + lmBCFit$coef[3]*50)}
funBC50s2 = function(x) {exp(lmBCFit$coef[1] + lmBCFit$coef[2]*x + lmBCFit$coef[3]*50 + lmBCFit$coef[4])}

funBC64s1 = function(x) {exp(lmBCFit$coef[1] + lmBCFit$coef[2]*x + lmBCFit$coef[3]*64)}
funBC64s2 = function(x) {exp(lmBCFit$coef[1] + lmBCFit$coef[2]*x + lmBCFit$coef[3]*64 + lmBCFit$coef[4])}

Datas1 = Data %>% filter(sex == 1)
Datas2 = Data %>% filter(sex == 2)

# Gráficas finales.

ggplot(data = Datas1,
       mapping = aes(x = bmi, y = bpsystol)) + 
  geom_point(size = 1, color = '#880808') +
  labs(title = "Presión sistólica según IMC (BMI) para sexo 1",
       x = "Índice de masa corporal",
       y = "Presión arterial sistólica") +
  stat_function(fun = funBC30s1, aes(colour = "30 años")) +
  stat_function(fun = funBC50s1, aes(colour = "50 años")) +
  stat_function(fun = funBC64s1, aes(colour = "64 años")) +
  scale_colour_manual("Edades:", values = c("red", "blue", "darkgreen")) +
  theme_bw()

ggplot(data = Datas2,
       mapping = aes(x = bmi, y = bpsystol)) + 
  geom_point(size = 1, color = '#880808') +
  labs(title = "Presión sistólica según IMC (BMI) para sexo 2",
       x = "Índice de masa corporal",
       y = "Presión arterial sistólica") +
  stat_function(fun = funBC30s2, aes(colour = "30 años")) +
  stat_function(fun = funBC50s2, aes(colour = "50 años")) +
  stat_function(fun = funBC64s2, aes(colour = "64 años")) +
  scale_colour_manual("Edades:", values = c("red", "blue", "darkgreen")) +
  theme_bw()

```

A primera instancia, los puntos no parecen estar explicados por las rectas en la escala original. Sin embargo, es importante recordar que éstas sólo representan tres de todas las edades muestreadas.

Todas las rectas son crecientes; esto apoya gráficamente a la prueba de hipótesis realizada previamente. Además se percibe un paralelismo entre las rectas para cada edad hallada, pero con valores más altos conforme a mayores edades en ambos sexos. Esto es un indicador para una hipótesis análoga a la probada, pero con las edades.
