---
title: "2. Modelos lineales generalizados para datos continuos"
subtitle: "Tarea-examen 1: Aprendizaje estadístico supervisado"
author: "Carlos Iván Canto Varela 315649888"
output: pdf_document
header-includes:
- \usepackage[spanish]{babel}
- \usepackage{multirow}
- \decimalpoint
---

```{r include = FALSE}

# Preparamiento del environment.

rm(list = ls(all.names = TRUE))
gc()

library(ggplot2)
library(tidyverse)
library(multcomp)
library(DHARMa)

# Preprocesamiento de los datos.

setwd("C:/Users/calei/Documents/Programming/R/AEA/Tx1")
Data = read.csv("Preg1A.csv")

Data$sex <- factor(Data$sex)
str(Data)

```

En este caso se quiere representar los datos mediante un modelo lineal generalizado para variable continua.

```{r include = FALSE}

### Proceso para encontrar el mejor modelo.

# Mallas para el valor de potencia o grado.

malla = seq(from = 1, to = 7, by = 1)
Poli = cbind('poly', malla)

malla = seq(from = -5, to = 5, by = .5)
Pot = cbind('pot', malla)

# Opciones de componente lineal.

CompLin = rbind(Poli, Pot)

# Opciones de distribución.

Distribuciones = c('gaussian', 'Gamma', 'inverse.gaussian')

# Opciones de función liga.

FunLigas = c('identity', 'log', 'inverse', '1/mu^2')

# Listas vacías para almacenamientos auxiliares.

ModelList = list(NA)  # Objetos GLM.
AICList = list(NA)    # Puntajes AIC.
BICList = list(NA)    # Puntajes BIC.
FormList = list(NA)   # Fórmulas de los ajustes.

# Proceso iterativo para las (7840) combinaciones posibles de modelos.

index = 0
for(k in 1:dim(CompLin)[1]){
  for(h in 1:dim(CompLin)[1]){
    if(CompLin[k, 1] == 'poly'){
      if(CompLin[h, 1] == 'poly'){
        formstring = paste0('bpsystol ~ poly(bmi,',  CompLin[k, 2], ', raw = TRUE) + poly(age,' , CompLin[h, 2], ', raw = TRUE) + sex')
      } else{
        if(CompLin[h, 2] == 0){
          formstring = paste0('bpsystol ~ poly(bmi,',  CompLin[k, 2],  ', raw = TRUE) + I(log(age)) + sex')
        } else{
          formstring = paste0('bpsystol ~ poly(bmi,',  CompLin[k, 2],  ', raw = TRUE) + I(age^(', CompLin[h, 2], ')) + sex')
          }
        }
    } else{
      if(CompLin[k, 2] == 0){
        if(CompLin[h, 1] == 'poly'){
          formstring = paste0('bpsystol ~ I(log(bmi)) + poly(age,' , CompLin[h, 2], ', raw = TRUE) + sex')
        } else{
          if(CompLin[h, 2] == 0){
            formstring = paste0('bpsystol ~ I(log(bmi)) + I(log(age)) + sex')
          } else{
            formstring = paste0('bpsystol ~ I(log(bmi)) + I(age^(', CompLin[h, 2], ')) + sex')
          }
        }
      } else{
        formstring = paste0('bpsystol ~ I(bmi^(',  CompLin[k, 2], '))')
        if(CompLin[h, 1] == 'poly'){
          formstring = paste0('bpsystol ~ I(bmi^(',  CompLin[k, 2], ')) + poly(age,' , CompLin[h, 2], ', raw = TRUE) + sex')
        } else{
          if(CompLin[h, 2] == 0){
            formstring = paste0('bpsystol ~ I(bmi^(',  CompLin[k, 2], ')) + I(log(age)) + sex')
          } else{
            formstring = paste0('bpsystol ~ I(bmi^(',  CompLin[k, 2], ')) + I(age^(', CompLin[h, 2], ')) + sex')
            }
          }
        }
      }
    form = as.formula(formstring)
    for(j in 1:length(Distribuciones)){
      for(l in 1:length(FunLigas)){
        if(FunLigas[l] == '1/mu^2'){
          if(Distribuciones[j] == 'inverse.gaussian'){
            index = index + 1
            Dist = get(Distribuciones[j])
            Mod.A.Prueba = glm(form, data = Data, family = Dist(link = FunLigas[l]))
            ModelList[[index]] = Mod.A.Prueba
            AICList[[index]] = AIC(Mod.A.Prueba)
            BICList[[index]] = BIC(Mod.A.Prueba)
            FormList[[index]] = formstring
          }
        } else{
          index = index + 1
          Dist = get(Distribuciones[j])
          Mod.A.Prueba = glm(form, data = Data, family = Dist(link = FunLigas[l]))
          ModelList[[index]] = Mod.A.Prueba
          AICList[[index]] = AIC(Mod.A.Prueba)
          BICList[[index]] = BIC(Mod.A.Prueba)
          FormList[[index]] = formstring
        }
      }
    }
  }
}

# Índice del modelo con menor AIC.

MinAIC = which.min(unlist(AICList))
ModMinAIC = ModelList[[MinAIC]]
summary(ModMinAIC)
ModMinAIC$family

AICList[[MinAIC]]
FormList[[MinAIC]]

# Índice del modelo con menor BIC.

MinBIC = which.min(unlist(BICList))
ModMinBIC = ModelList[[MinBIC]]
summary(ModMinBIC)
ModMinBIC$family

BICList[[MinBIC]]
FormList[[MinBIC]]

# Ajuste del mejor modelo según AIC y BIC encontrado poe la iteración.

glmFit = glm(bpsystol ~ I(bmi^(1.5)) + I(age^(2)) + sex,  data = Data, family = inverse.gaussian(link = identity))

```

Para esto se revisaron 7840 combinaciones distintas, en las cuales se experimentaron con 28 transformaciones (potencia, logaritmo y polinomial ortogonal) para cada variable independiente continua, tres distribuciones de variable continua (gaussiana, gamma e inversa gaussiana) y sus funciones liga disponibles (identidad, logarítmica, inversa y $1/\mu^2$).

De todos los modelos, el mejor en tanto a AIC (2481.45) y BIC (2499.885) fue aquel de distribución inversa gaussiana y liga identidad con transformaciones en potencia para las variables continuas. El modelo tendrá la siguiente forma:

\begin{gather*}
y\sim\text{IG}(\mu,\lambda)\approx\text{IG}(\mu,7909.2):\\
\mu = \beta_0 + \beta_1\text{bmi}^{3/2} + \beta_2\text{age}^2 + \beta_3{\text{sex}_2},\\
\text{V}(y_i)=\frac{\mu_i^3}{\lambda}\approx\frac{\mu_i^3}{7909.2}.
\end{gather*}

Adicionalmente, los supuestos del componente aleatorio y función liga se aprueban satisfactoriamente.

```{r echo = FALSE, fig.cap = "Gráficas de residuales simulados para los supuestos del modelo", out.width = "85%", fig.align = 'center'}

# Generación de residuales para la verificación de supuestos.

set.seed(420)
res = simulateResiduals(fittedModel = glmFit)
plot(res)

```

\pagebreak

La prueba a utilizar para revisar el argumento indicado es una Wald:

\[H_0: \quad \beta_1 \leq 0 \quad \text{vs.} \quad H_a: \quad \beta_1 > 0.\]

```{r echo = FALSE}

# Prueba por multcomp.

K = matrix(c(0, 1, 0, 0), ncol = 4, nrow = 1, byrow = TRUE)
m = c(0)

summary(glht(glmFit, linfct = K, alternative = 'greater', rhs = m))

```

Nuevamente hay suficiente evidencia para rechazar la hipótesis nula con una significancia del 0.05 y se puede asumir que -para una persona de cierta edad y sexo- tener un índice de masa corporal alto se asocia con una alta presión arterial sistólica.

Para apoyar el entendimiento del modelo, se pueden ver las gráficas siguientes para tres edades particulares:

```{r echo = FALSE, fig.cap = "Modelo relacional de presión arterial sistólica con IMC para edades particulares (modelo GLM)", fig.show = "hold", out.width = "50%"}

# Dataframes de apoyo a las gráficas.

Datas1 = Data %>% filter(sex == 1)
Datas2 = Data %>% filter(sex == 2)

# Coeficientes del modelo lineal generalizado.

b0 = glmFit[["coefficients"]][["(Intercept)"]]
b1 = glmFit[["coefficients"]][["I(bmi^(1.5))"]]
b2 = glmFit[["coefficients"]][["I(age^(2))"]]
b3 = glmFit[["coefficients"]][["sex2"]]

# Funciones para las rectas de regresión del modelo lineal generalizado por edad y sexo.

funglm30s1 <- function(x) {
  b0 + b1*(x^(1.5)) + b2*(30^2)
}
funglm50s1 <- function(x) {
  b0 + b1*(x^(1.5)) + b2*(50^2)
}
funglm64s1 <- function(x) {
  b0 + b1*(x^(1.5)) + b2*(64^2)
}

funglm30s2 <- function(x) {
  b0 + b1*(x^(1.5)) + b2*(30^2) + b3
}
funglm50s2 <- function(x) {
  b0 + b1*(x^(1.5)) + b2*(50^2) + b3
}
funglm64s2 <- function(x) {
  b0 + b1*(x^(1.5)) + b2*(64^2) + b3
}

# Gráficas finales.

ggplot(data = Datas1,
       mapping = aes(x = bmi, y = bpsystol)) + 
  geom_point(size = 1, color = '#880808') +
  labs(title = "Presión sistólica según IMC (BMI) para sexo 1",
       x = "Índice de masa corporal",
       y = "Presión arterial sistólica") +
  stat_function(fun = funglm30s1, aes(colour = "30 años")) +
  stat_function(fun = funglm50s1, aes(colour = "50 años")) +
  stat_function(fun = funglm64s1, aes(colour = "64 años")) +
  scale_colour_manual("Edades:", values = c("red", "blue", "darkgreen")) +
  theme_bw()

ggplot(data = Datas2,
       mapping = aes(x = bmi, y = bpsystol)) + 
  geom_point(size = 1, color = '#880808') +
  labs(title = "Presión sistólica según IMC (BMI) para sexo 2",
       x = "Índice de masa corporal",
       y = "Presión arterial sistólica") +
  stat_function(fun = funglm30s2, aes(colour = "30 años")) +
  stat_function(fun = funglm50s2, aes(colour = "50 años")) +
  stat_function(fun = funglm64s2, aes(colour = "64 años")) +
  scale_colour_manual("Edades:", values = c("red", "blue", "darkgreen")) +
  theme_bw()

```

\pagebreak

Se encuentra que las funciones evaluadas en los valores de las edades son crecientes, lo que es congruente con la prueba de hipótesis. Nuevamente, hay una tendencia no confirmada entre mayor presión sistólica y edad más avanzada en ambos sexos. Nótese que las regresiones graficadas no son más que un pequeño subconjunto de todas las edades.

En comparación con el modelo de regresión lineal múltiple de la pregunta anterior, en este se tratará a la media y esto puede ser un inconveniente en la práctica multidisciplinaria. Sin embargo, este modelo promete una interpretación más simple en cuanto a la variable dependiente dado que no fue transformada; además que llegó a un mejor puntaje AIC:

```{r include = FALSE}

# Ajuste del modelo de regresión lineal múltiple con transformación Box-Cox.

Data$bpsystolBC = log(Data$bpsystol)
lmBCFit = lm(bpsystolBC ~ bmi + age + sex, data = Data)

# Puntaje AIC actualizado del modelo.

AIC(lmBCFit) + 2*sum(Data$bpsystolBC) # Se usa el jacobiano de los datos transformados.

# La justificación de este reescalamiento proviene de:
# Burnham, K. P.; Anderson, D. R. (2002). Model selection and multimodel inference: A practical information-theoretic approach (2nd ed.). Springer-Verlag. doi.org/10.1007/b97636, section 2.11.3

```

\begin{center}
\begin{tabular}{|c||c|}
\hline
\multicolumn{2}{|c|}{Puntaje AIC por modelo} \\
\hline \hline
\textbf{Modelo} & \textbf{Puntaje AIC}\\
\hline
RLS con transf. Box-Cox & 2485.747 \\
\hline
RG dist. inversa gaussiana & \textbf{2481.45} \\
\hline
\end{tabular}
\end{center}

Con esto, se puede argumentar que el modelo más conveniente es el generalizado.
