---
title: '1. Bootstrap no paramétrico'
output: 
  pdf_document: 
    keep_tex: yes
header-includes:
- \usepackage[spanish]{babel}
- \decimalpoint
- \newcommand{\E}{\mathrm{E}}
- \newcommand{\V}{\mathrm{V}}
- \newcommand{\Cov}{\mathrm{Cov}}
- \usepackage{caption}
- \captionsetup[figure]{labelformat=empty}
---

\hrule

\vfill

\newpage

```{r include = FALSE}

# Preparamiento del environment.

rm(list = ls(all.names = TRUE))
gc()

set.seed(888)

library(ggplot2)

```

\subsection{\textbf{a.} Método Monte Carlo}

Para estimar el parámetro se generan diez mil muestras ---cada una con 25 observaciones--- de la variable aleatoria $\displaystyle\widehat{\tau} \sim \text{Poi}(\lambda = 2.5)$.

```{r include = FALSE}

# Generación de muestras para tau y almacenado en un dataframe.

mc_tau = c()

for (i in 1:10000){
  mc_tau_i = (24/25)^(sum(rpois(25, lambda = 2.5)))
  mc_tau = c(mc_tau, mc_tau_i)
}

mc_tau_df = data.frame(mc_tau)
mc_tau_df$sq_mc_tau_df = mc_tau_df$mc_tau^2

# Esperanza y varianza.

mc_expec_tau = sum(mc_tau)/10000

mc_var_tau = sum(mc_tau_df$sq_mc_tau_df)/10000 - mc_expec_tau^2

```

De este modo, el método Monte Carlo indica que

\begin{align*}
\E\left[\widehat{\tau}\right]&\approx\frac{\sum_{i=i}^{10000}\widehat{\tau}_i}{10000} & &\& & \V\left[\widehat{\tau}\right] &= \E\left[\widehat{\tau}^2\right]-\E\left[\widehat{\tau}\right]^2\\
&= `r format(round(mc_expec_tau, digits = 7), nsmall = 7)`, & & & &\approx `r format(round(mc_var_tau, digits = 7), nsmall = 7)`.
\end{align*}

Las muestras generadas se pueden ver en la figura siguiente:

```{r echo = FALSE, warning = FALSE, fig.cap = 'Histograma para las muestras generadas por Monte Carlo', out.width = '75%', fig.align = 'center'}

# Histograma para tau de Monte Carlo.

ggplot(mc_tau_df, aes(x = mc_tau)) +
  geom_histogram(color = 'black', fill = '#880808', aes(y = (..count..)/sum(..count..)), bins = 30) +
  labs(
    title = 'Distribución de las muestras generadas',
    x = expression(widehat(tau)),
    y = 'Porcentaje',
  ) +
  scale_x_continuous(breaks = seq(0, max(mc_tau), 0.02)) +
  scale_y_continuous(labels = scales::percent) +
  theme_bw()

```

\subsection{\textbf{b.} \textit{Bootstrap} no paramétrico}

En contraste, para aplicar \textit{bootstrap} sólo se necesita tomar una muestra Poisson, en este caso de tamaño 25.

```{r echo = FALSE}

# Generación de muestras Poisson y almacenado en un dataframe.

b_tau = rpois(25, lambda = 2.5)

b_tau_df = data.frame(b_tau)

# Función para el parámetro buscado.

tau_stat = function(data, index){
  new_data = data[c(index)]
  tau_param = (24/25)^(sum(new_data))
  return(tau_param)
}

# Bootstrap con lo definido previamente.

(bstrap = boot::boot(data = b_tau, R = 10000, statistic = tau_stat))

# Dataframe auxiliar para la gráfica.

b_tau_g_df = data.frame(bstrap$t)

```

De aquí se tiene que

\begin{align*}
\E\left[\widehat{\tau}\right] &= `r format(round(bstrap$t0, digits = 7), nsmall = 7)` & &\land & \V\left[\widehat{\tau}\right] &= `r format(round(var(bstrap$t), digits = 7), nsmall = 7)`.
\end{align*}

Luego se presenta la visualización de las muestras del método:

```{r echo = FALSE, warning = FALSE, fig.cap = 'Histograma para las muestras generadas por \\textit{bootstrapping}', out.width = '75%', fig.align = 'center'}

# Histograma para tau de bootstrap.

ggplot(b_tau_g_df, aes(x = bstrap.t)) +
  geom_histogram(color = 'black', fill = '#880808', aes(y = (..count..)/sum(..count..)), bins = 30) +
  labs(
    title = 'Distribución de las muestras generadas',
    x = expression(widehat(tau)),
    y = 'Porcentaje',
  ) +
  scale_x_continuous(breaks = seq(0, max(b_tau_g_df), 0.02)) +
  scale_y_continuous(labels = scales::percent) +
  theme_bw()

```

En este caso, los métodos difirieron en aproximadamente 0.017 para la esperanza del estimador y 0.00015 para su varianza, sin mencionar la similaridad visual hallada. Como se esperaba, ambos se asemejan a una distribución Poisson con parámetros ligeramente modificados.

La cercanía que se alcanzó es encomendable, especialmente al considerar que \textit{bootstrap} no necesita supuestos o componentes adicionales a los datos crudos para mostrar una estimación aceptable del parámetro y su distribución. Sin embargo, los pocos (25) datos de entrada hacen que los resultados varíen con cada aplicación; por otra parte, Monte Carlo se mostró más consistente en repeticiones subsecuentes.

\newpage
